臺灣桃園地方法院刑事判決　　　　　　　 96年度易字第423號
公　訴　人　臺灣桃園地方法院檢察署檢察官
被　　　告　甲○○
上列被告因違反動產擔保交易法案件，經檢察官聲請以簡易判決
處刑（台灣桃園地方法院檢察署95年度偵字第9948號），本院認
不宜依簡易程序審理，改依通常程序審理，判決如下︰
    主  文
甲○○無罪。
    理  由
一、按法院認為應科拘役、罰金或應諭知免刑或無罪之案件，被
    告經合法傳喚無正當理由不到庭者，得不待其陳述逕行判決
    ，刑事訴訟法第306 條定有明文。本案被告甲○○經合法傳
    喚後，無正當理由未到庭，且本院認本案為應諭知被告無罪
    之案件，故依上開規定不待其陳述，而為一造辯論判決，合
    先敘明。
二、本案聲請簡易判決處刑（與起訴有同一效力）意旨以：被告
    甲○○於民國92年12月30日，以動產擔保交易之方式，向告
    訴人裕融企業股份有限公司（下稱裕融公司）貸款新台幣（
    下同）320,544 元，而於93年1 月8 日以其向案外人葉崇志
    所購買之福特六和廠牌、CDW162-5D 型、引擎號碼為Y00000
    00D 號、車牌號碼為6A─2926號之自用小客車1 輛（下稱本
    案車輛）為動產抵押擔保之標的物，設定動產抵押權予裕融
    公司並辦竣登記，而為動產擔保交易之債務人。雙方約定甲
    ○○應就上開貸得之款項，自93年1 月30日起至95年12月30
    日止，以按月分期攤還之方式，每期攤還8,904 元，共36期
    ，並約定標的物存放處所為甲○○之住所即桃園縣桃園市○
    ○街101 巷8 弄1 號，且在貸款未還清前，非經裕融公司書
    面同意並辦妥動產抵押變更登記者，不得任意變更車輛之所
    在，且不得遷移、出賣、出質或為其他處分。詎甲○○取得
    貸款款項後，僅償還20期款項，自第21期（按即94年9 月30
    日）起即拒不償還，復意圖為自己不法之利益，將標的物遷
    移他處不知去向，致裕融公司追索無著受有損害，因認被告
    涉嫌違反動產擔保交易法第38條之動產擔保交易債務人意圖
    不法利益遷移標的物罪等語。
三、按犯罪事實應依證據認定之，無證據不得認定犯罪事實；又
    不能證明被告犯罪者，應諭知無罪之判決，刑事訴訟法第15
    4 條第2 項、第301 條第1 項分別定有明文。次按刑事訴訟
    法第161 條第1 項規定，檢察官就被告犯罪事實，應負舉證
    責任，並指出證明之方法。因此，檢察官對於起訴之犯罪事
    實，應負提出證據及說服之實質舉證責任。倘其所提出之證
    據，不足為被告有罪之積極證明，或其闡明之證明方法，無
    從說服法官以形成被告有罪之心證，基於無罪推定之原則，
    自應為被告無罪判決之諭知，亦有最高法院92年台上字第
    128 號判例意旨足參。再按動產擔保交易法第38條之罪之成
    立，係以動產擔保交易之債務人，意圖不法之利益，將標的
    物遷移、出賣、出質、移轉、抵押或為其他處分，致生損害
    於債權人者為要件。其中「出賣」、「出質」、「移轉」、
    「抵押」或「其他處分」等行為要件，係指動產擔保交易債
    務人以訂立物權契約之方式，將擔保標的物之所有權或用益
    權能或價值擔保權能移轉或處分他人，是此等處分行為必然
    出於債務人之己意所為，固無待贅言。而所謂「遷移」，亦
    係指債務人未經債權人同意，出於己意主動積極將動產抵押
    標的物移往雙方約定存放處所以外之他處，致使債權人無從
    順利追尋標的物抵償債款而言。倘標的物離脫約定存放處所
    之原因，係遭他人偷盜、或因負擔公法上之強制義務始不得
    不然，即該標的物之離脫並非出於債務人之本人意思主動所
    為，自與上述債務人基於己意主動積極將標的物移往他處之
    情形有間，而非本條所規範之「遷移」，此先予敘明。
四、公訴人認被告涉犯上開罪行，係以告訴代理人羅仕明之指訴
    、債權讓與暨動產抵押契約書、動產擔保交易動產抵押設定
    登記申請書、汽（機）車過戶登記書、汽車新領牌照登記書
    、催收紀錄歷史資料查詢單、存證信函、訪視報告書、訪視
    報告表、客戶對帳單─還款明細、車號查詢汽車車籍、被告
    個人基本資料等為其主要論據。訊據被告固坦認其係本案動
    產擔保交易契約之債務人，分期款僅清償20期後即未再清償
    ，本案車輛現亦脫離其占有及約定存放處所等事實，然辯稱
    ：本案車輛係其兄要購買的，其原本有依約按月還款，但因
    於94年9 月間駕駛本案車輛在國道二號高速公路行駛時，為
    警查獲其酒醉駕車，致車輛遭查扣，但其無力繳納罰款，故
    未前往取車，亦未再繼續攤還債款，其並非出於己意主動將
    車輛遷移他處等語。
五、經查，被告甲○○於92年12月30日與裕融公司訂立債權讓與
    暨動產抵押契約，以本案車輛為動產抵押標的物向裕融公司
    貸款本息合計共320,544 元，約定被告於每月30日按月分期
    攤還8,904 元，共分36期，車輛存放處所則為被告之住所即
    桃園縣桃園市○○街101 巷8 弄1 號，然被告於94年8 月30
    日清償第20期款項後，自第21期即94年9 月30日起即未再清
    償，現車輛亦已脫離被告占有管領等事實，固經被告於本院
    審判中坦認不諱，並有卷附債權讓與暨動產抵押契約書、動
    產擔保交易動產抵押設定登記申請書、汽（機）車過戶登記
    書、汽車新領牌照登記書、催收紀錄歷史資料查詢單、存證
    信函、訪視報告書及報告表、客戶對帳單─還款明細、車號
    查詢汽車車籍等為據。然查，被告確於94年9 月12日上午5
    時45分許，因駕駛本案車輛行經國道二號高速公路東向15公
    里處，為警攔檢查獲被告之呼氣酒精濃度已達每公升0.98毫
    克，而認被告有酒後駕車之事實，故由查獲員警依道路交通
    管理處罰條例第35條第3 項之規定，當場將被告駕駛之本案
    車輛移置於內政部警政署國道公路警察局第六警察隊龍潭分
    隊保管，但因被告遲未領回，故該車輛現仍由該分隊保管中
    等事實，業經內政部警政署國道公路警察局第六警察隊函覆
    本院明確，此觀卷附該隊96年3 月9 日公警六刑字第096060
    1848號函1 紙暨所附之刑事案件報告書、本案車輛照片4 張
    即明。可見本案車輛係於被告於94年8 月30日清償第20期款
    項之後、尚未清償於同年9 月30日屆至清償期之第21 期 款
    項之前，即在同年9 月12日脫離被告之占有管領而離去原約
    定存放處所迄今，至其原因則係國道公路警察局龍潭分隊員
    警查獲被告酒後駕車，乃依上開道路交通管理處罰條例第35
    條第3 項之規定強制將本案車輛移置保管，並非被告出於己
    意主動將車輛交付他人或移往他處，至堪認定。至被告事後
    雖遲不前往領回，然此究係車輛已遭強制移置保管後，被告
    單純之消極不作為而已，亦不能與基於己意主動將車輛移離
    原約定存放處所之積極遷移行為等視，而認此等消極不作為
    即為本罪規範之「遷移」行為，亦不待言。
六、綜前各節，可見被告所辯並非虛妄，本案車輛縱於被告欠款
    未還之情形下，離脫被告之占有管領及原定之約定存放處所
    ，然其離脫原因確非被告基於己意將之主動積極移往他處，
    自不該當本罪之「遷移」行為。此外，本案復查無其他積極
    事證足證被告確有違反動產擔保交易法第38條之犯行，即屬
    不能證明其犯罪，揆諸首揭法條及判例意旨，自應為被告無
    罪之判決。
七、本案檢察官原聲請以簡易判決處刑，惟經本院認有刑事訴訟
    法第451 條之1 第4 項但書第3 款所定之情形，依同法第
    452 條規定，自應改適用通常程序審判之，末此敘明。
八、據上論斷，依刑事訴訟法第452 條、第306 條、第301 條第
    1 項，判決如主文。
本案經檢察官郝中興到庭執行職務。
中　　華　　民　　國　　96　　年　　5 　　月　　24　　日
              刑事第十一庭審判長法　官  蔡榮澤
                                法  官  蕭世昌
                                法  官　紀凱峰
以上正本證明與原本無異。
如不服本判決，應於判決送達後10日內向本院提出上訴狀（應附
繕本）。
  　　　　　　　　　　　　　　　書記官　陳淑瓊
中　　華　　民　　國　　96　　年　　5 　　月　　28　　日
